【裁判字號】    96,訴,1104
【裁判日期】    980227
【裁判案由】    分割共有物
【裁判全文】
臺灣臺中地方法院民事判決  96年度訴字第1104號
原      告  己○○
            丁○○
共      同
訴訟代理人  施瑞章律師
複  代理人  乙○○
被      告  戊○○
            丙○○
上  一  人
訴訟代理人  甲○○
上列當事人間請求分割共有物事件，本院於98年2月23日言詞辯
論終結，判決如下：
    主    文
原告己○○與被告戊○○、丙○○共有坐落台中市○○區○○段
583地號土地（地目：建，面積：167平方公尺），如附圖所示丙
案編號Ａ部分（面積0.0056公頃）土地分歸原告己○○所有、Ｂ
部分（面積0.0056公頃）土地分歸被告戊○○所有、Ｃ部分（面
積0.0055公頃）土地分歸被告丙○○所有。
原告丁○○、丙○○共有坐落台中市○○區○○段587-1地號土
地（地目：道，面積：58平方公尺）如附圖丙案所示Ｄ部分（面
積0.0026公頃）分歸原告丁○○所有、Ｅ部分（面積0.0032公頃
）分歸被告丙○○所有。
被告丙○○應金錢補償原告丁○○新台幣捌拾壹萬仟柒佰伍拾
元。
訴訟費用由被告負擔5分之3，餘由原告負擔。
    事 實 及 理 由
壹、原告起訴主張：原告丁○○、己○○為父子，被告戊○○、
    丙○○為父子，原告丁○○與被告戊○○則為兄弟。坐落台
    中市○○區○○段583地號土地（地目：建，面積：167平方
    公尺，下稱系爭583地號土地）為原告己○○與被告戊○○
    、丙○○所共有，應有部分各3分之1；同段587-1地號土地
    （地目：道，面積：58平方公尺，下稱系爭587-1地號土地
    ）為原告丁○○與被告丙○○所共有，應有部分為原告丁○○4分之3、被告丙○○4分之1。上開兩筆土地均經都市計畫
    編定為第2種住宅區用地，且均無因使用目的而不能分割之
    情事，亦無不為分割之約定，惟因兩造就分割之方法意見不
    一，致無法達成分割之協議，爰依法請求裁判分割，並請參
    酌與系爭583地號土地相毗鄰之同段585地號、571地號土地
    均為原告丁○○所有，及系爭583地號土地上兩造房屋坐落
    位置之使用現況，並被告丙○○取得系爭587-1地號土地前
    ，系爭587-1地號土地之原共有人間有分管之事實等，將系
    爭二筆土地分別以原物、按各共有人應有部分比例分割，而
    分割如附圖甲案所示等語。並聲明：(一)原告己○○與被告戊○○、丙○○共有坐落台中市○○區○○段583地號土地（
    地目：建，面積：167平方公尺）如附圖甲案所示Ｃ部分（
    面積：56平方公尺）土地分歸原告己○○所有、Ｂ部分（面
    積：56平方公尺）土地分歸被告戊○○所有、Ａ部分（面積
    ：55平方公尺）土地分歸被告丙○○所有。(二)原告丁○○與
    被告丙○○共有坐落台中市○○區○○段587-1地號土地（
    地目：道，面積：58平方公尺）如附圖所示Ｄ部分（面積：
    15平方公尺）土地分歸被告丙○○所有、Ｅ部分（面積：43
    平方公尺）分歸原告丁○○所有。
貳、被告則以：系爭583地號土地東、西、北三面為其他土地圍
    繞，僅南面臨永春路，分割方法唯南北項分割，而考量建築
    法規定最小建築面積之寬度為4公尺，系爭583地號土地林永
    春路之寬度為12公尺，故系爭583地號土地應以各共有人均
    分得臨永春路部分寬4公尺之土地，以符合最小建築面積寬
    度之要求。再被告丙○○於取得系爭587-1地號土地應有部
    分時，從未聽聞有分管之約定，且於使用上亦無分管之事實
    ，而系爭587-1地號土地與系爭583地號土地相毗鄰，且原告
    2人為父子關係，被告2人亦為父子關係，應將系爭583地號
    、587-1地號土地合併分割，並以永春路為建築線始符經濟
    效用，如依原告所提之分割方法為分割，則被告丙○○就系
    爭587-1地號土地分得之部分，無法與被告就系爭583地號土
    地分得之部分合併使用，無法發揮土地之最大經濟效用，至
    因合併分割被告丙○○多分得之土地部分，被告丙○○願以
    金錢補償原告丁○○，而請求依附圖丙案所示為分割等語，
    資為抗辯。並聲明：原告之訴駁回，請求依附圖丙案所示為
    分割。
參、得心證之理由：
  一、原告主張原告丁○○、己○○為父子，被告戊○○、丙○○為父子，原告丁○○與被告戊○○則為兄弟；系爭583
      地號土地為原告己○○與被告戊○○、丙○○所共有，應
      有部分各3分之1；系爭587-1地號土地為原告丁○○與被
      告丙○○所共有，應有部分為原告丁○○4分之3、被告丙○○4分之1，上開兩筆土地均經都市計畫編定為第2種住
      宅區用地，且共有人間無不分割之約定，系爭土地亦無因
      物之使用目的不能分割之情形，並共有人全體兩造無法達
      成分割之協議等情，均為兩造所不爭執，並有土地登記簿
      謄本、台中市政府都市發展局簡便行文表可按，原告之上
      開主張自堪信為真正。
  二、按各共有人，得隨時請求分割共有物；但因物之使用目的
      不能分割或契約訂有不分割之期限者，不在此限，民法第
      823條第1項定有明文。本件兩造就將系爭土地分割，以消
      滅兩造之共有關係，固無相反之意見，惟就分割之方法有
      所爭執。經查：
    (一)系爭583地號土地地目為「建」、587-1地號土地地目為「
      道」，系爭二筆土地均經都市計畫編定為第2種住宅區，
      系爭土地之使用目的、性質尚非不能分割，茲兩造間既未
      訂有不分割之特約，已如前述，且兩造於本件訴訟中經多
      次協調後，就系爭583地號土地之分割方法，雖已取得以
      面臨永春路之寬度三等分、並按應有部分面積均分之共識
      ，惟就系爭587-1地號土地之分割方法則仍各有主張、意
      見分歧，顯未能達成分割之協議，而依系爭土地之使用目
      的又無不能分割之情事，核與民法第823條第1項規定相符
      ，則原告請求分割共有物，即屬有據，應予准許。
    (二)次查，系爭土地目前之使用狀況，系爭583地號土地上分
      別有兩造所有之建物，惟建物均屬未辦保存登記之老舊建
      物，系爭587-1地號土地則為空地，且系爭二筆土地相毗
      鄰，系爭583地號土地南側面臨台中市○○路，系爭587-1
      地號土地之北側則面臨南屯路，系爭二筆土地之東西兩側
      則均未面臨道路等情，業經本院勘驗現場並製有勘驗筆錄
      ，並囑託台中市中興地政事務所測量製有土地複丈成果圖
      在卷可考，且為兩造所不爭執之事實，原告主張依附圖甲
      案所市為分割方法，被告則主張依附圖所示丙案為分割方
      法。爰綜合系爭583地號土地之地形並非完整，分割後東
      側部分土地須與相毗鄰之同段585地號合併使用，系爭587
      -1地號土地地形雖尚屬完整，然因面積較小、地形狹長，
      土地深度最深處亦僅約4.6米，分割後非與其相毗鄰之系
      爭583地號土地合併使用，無從供為建築使用，及系爭土
      地坐落位置、對外通行狀況、分割後各共有人所取得土地
      之地形、利用價值、全體共有人之利益及整體社會經濟價
      值之發揮等，就附圖所示三分割方案，析述如下：
      (1)原告主張依附圖甲案所示為分割方法，將甲案所示Ａ部
        分土地分歸被告丙○○、Ｂ部分土地分歸被告戊○○、
        Ｃ部分土地分歸原告己○○、Ｄ部分土地分歸被告丙○○、Ｅ部分土地分歸原告丁○○。原告主張依甲案為分
        割方法，無非以甲案所示之分割方法，方與被告丙○○
        與其前手盧金進買賣時約定點交之分管位置相符，且符
        合系爭587-1 地號土地向來使用收益之方式為其論據。
        惟所謂分管，乃共有人就共有物之使用收益範圍所成立
        之合意，需共有人全體達成合意，始能成立。原告主張
        系爭587-1地號土地有分管之事實，無非以被告丙○○
        與訴外人盧金進間就系爭587-1 地號土地之買賣契約書
        、房地產買賣補充說明書為其佐証，然細繹上揭買賣契
        約書及補充說明書，上揭買賣契約書中並無一詞提及有
        分管契約之存在，補充說明書亦未載明有何分管之事實
        或約定，而僅稱「按地籍圖於現場指界點交住地與房屋
        」，且該補充說明書亦僅為訴外人盧金進片面出具之文
        書，並非共有人全體之協議書，尚難僅以上揭賣賣契約
        書及補充說明書，即逕認系爭587-1地號土地有分管之
        事實存在，而原告復未舉證證明系爭587-1地號土地確
        有分管之事實存在，則原告主張系爭587-1地號土地有
        分管之事實，即難信為真。再如依附圖所示甲案為分割
        方法，則分割後被告丙○○所取得、如附圖甲案所示Ｄ
        部分土地，因面積僅有0.0015公頃，深度最深處僅約
        4.6米，為無法單獨供建築使用之畸零地，縱然與其所
        得之Ａ部分土地相連接，然因地籍線並非平直，造成縱
        然將Ａ、Ｄ部分土地合併使用，仍因地形不完整、北側
        臨南屯路部分面寬不足，而就該Ｄ部分土地仍無法供建
        築使用，而原告丁○○所分得之Ｅ部分土地，與被告戊○○所分得之Ｂ部分土地相毗鄰部分，亦因深度僅約4.
        2米深，亦無法單獨供建築使用，是如以甲案為分割方
        法，則系爭587-1地號土地於分割後，除原告丁○○所
        分得之Ｅ部分土地中有部分因與原告己○○所分得之Ｃ
        部分土地相毗鄰，尚能合併而供建築使用外，其餘部分
        將均無法供建築使用，以系爭587-1地號土地經編定為
        第二種住宅區用地、且面臨南屯路之狀況言，不但兩造
        均蒙其害，更屬有限土地資源之重大浪費，故原告主張
        系爭土地應依如附圖甲案所示之分割方法為分割，不但
        有害於兩造之利益，且於土地之利用價值、社會整體經
        濟價值之發揮均損害甚鉅，至非允洽。
      (2)被告原主張按附圖乙案所示為分割方法，將乙案所示Ａ
        部分土地分歸被告丙○○、Ｂ部分土地分歸被告戊○○
        、Ｃ部分土地分歸原告己○○、Ｅ部分土地分歸被告丙○○、Ｄ部分土地分歸原告丁○○。然如依乙案為分割
        方法，將使原告丁○○所分得之Ｄ部分土地不但地形不
        完整，且Ｄ部分土地與被告丙○○所分得之Ｅ部分土地
        相毗鄰處，深度將不及3米，不但無從單獨供為建築使
        用，甚且將無從為任何具經濟價值之利用，對原告丁○○之利益及社會整體土地利用資源之損害均至鉅，且被
        告嗣後亦主張不再主張此分割方法，如附圖所示乙案之
        分割方法亦非可採。
      (3)按法院就共有物所定之分割方法，有自由裁量之權，不
        受任何共有人主張之拘束，本件兩造原所提之前述甲、
        乙二分割方法，均非適當，本院爰審酌各共有人之意願
        均為於分割後，能將自系爭二筆土地分得之部分，以父
        子之親密關係而合併使用，及分割後之經濟效用、全體
        共有人之利益、整體社會經濟價值之發揮及公平原則等
        ，並斟酌與系爭583地號土地相毗鄰之同段585、571地
        號土地為原告丁○○所有等一切情事，認系爭土地如依
        附圖所示丙案為分割，由原告己○○分得Ａ部分土地、
        被告戊○○分得Ｂ部分土地、被告丙○○分得Ｃ、Ｅ部
        分土地、原告丁○○分得Ｄ部分土地，則分割後原告丁○○取得之Ｄ部分土地得與其所有之同段585、571地號
        土地、及其子即原告己○○分得之Ａ部分土地合併成為
        一完整地形之土地，被告丙○○所分得之Ｃ、Ｅ部分土
        地，亦得與被告戊○○分得之Ｂ部分土地合併成一完整
        地形之土地而為使用，且兩造土地於分割後，兩造各別
        將分割後取得之土地合併使用時，土地南、北兩側均各
        面臨永春路、南屯路，不但因地形完整，於供建築使用
        時，不致有部分土地無法利用、而有浪費土地資源之弊
        ，已大大提升土地之利用價值，且因土地兩面均面臨道
        路，更明顯提升土地之經濟價值，不論於兩造個人之利
        益或社會整體土地資源利用價值之提高，均甚有助益。
        原告雖以如依附圖丙案所示為分割方法，原告丁○○所
        分得之Ｄ部分土地面積較其按應有部分計算之面積短少
        ，而系爭二筆土地共有人本即不同，不能合併分割，且
        系爭587-1地號土地並無不能原物分配之情形，自不能
        原物分配而補償金錢等語，主張不應依附圖丙案所示為
        分割方法。然查，原告於一訴訟合併請求分割系爭二筆
        土地，除訴訟經濟上之考量外，亦同時考量日後分得之
        土地將合併使用，此由兩造均一再陳明於系爭土地分割
        後，原告父子、被告父子將分別以其所分得之土地合併
        使用甚明，是系爭二筆土地雖因共有人不同，而不能合
        併分割，然於考量分割方法時，自應併同考量兩造分割
        後，各自合併使用之各相關情事，至所謂不能原物分配
        之情形，於現今測量技術之精進，縱然面積狹小，亦鮮
        有因測量問題而不能原物分割之情形，是所謂不能原物
        分配之情形，當然應包含以原物單純按應有部分計算面
        積分配之方式有害於土地利用之情形在內，本件系爭58
        7-1地號土地如僅按應有部分計算分配，將有如前述甲
        、乙兩案之缺失，造成共有人於分割後取得之土地各有
        部分無法利用之情形，自屬不能原物分配之情形。是以
        ，本院認依如附圖丙案為分割，最能促進系爭土地利用
        價值之提高，有助於整體  社會經濟利益之發揮，最屬
        允洽。至依附圖丙案所示為分割方法，原告丁○○所分
        得之Ｄ部分土地面積為0.0026公頃，較按其應有部分計
        算之面積0.00435公頃短少0.00175公頃部分，自應由被
        告丙○○以金錢補償之，而系爭587-1地號土地經囑託
        磐隆不動產估價師事務所鑑價之結果，雖認系爭587-1
        地號土地每坪之價值約新台幣72,529元，惟該鑑定係僅
        以系爭587-1地號土地本身之面積、地形，認系爭土地
        宗地面積狹小、深度不足、無法單獨利用等為鑑價之依
        據，故而認為系爭587-1地號土地之價格應低於一般市
        場行情。惟系爭587-1地號土地於分割後，如由兩造分
        別以之與系爭583地號土地分割取得之土地合併使用，
        將大大提升兩造土地利用之經濟價值，已如前述，參照
        系爭二筆土地南北兩側面臨之道路寬度均在8米以上，
        附近區域條件甚佳，兩造於分割後將合併使用等情，則
        於計算原告丁○○、丙○○因系爭587-1土地按附圖丙
        案所示為分割後，分別減少、增多土地面積而以金錢補
        償時，自應合併考量兩造於分割後、各自合併使用所能
        提升之土地利用經濟價值，經綜合考量前開各情，並參
        照兩造於訴訟中，分別陳明願以每坪15萬元或每坪18萬
        元之價格，價購他造系爭土地之應有部分等情，認系爭
        587-1地號土地之金錢補償應以97年度公告現值每平方
        公尺31,000元之1.5倍（按即每平方公尺46,500元，計
        算式：31,000元1.5＝46,500元）計算為合理，故而
        ，被告丙○○應金錢補償原告丁○○之金額即為813,75
        0元（計算式：46,500元17.5平方公尺＝813,750元）
        。
    (三)綜上所述，本件原告起訴請求分割系爭土地為有理由，應
      予准許，爰就系爭土地依如附圖丙案所示分割方法分割、
      並定金錢補償之金額如如主文第一、二、三項所示。
    (四)本件事證已臻明確，兩造其餘攻擊防禦方法，經審酌均於
      本件判決結果無影響，爰不逐一論述，併此敘明。
    (五)再因共有物分割、經界或其他性質上類似之事件涉訟，由
      敗訴當事人負擔訴訟費用顯失公平者，法院得酌量情形，
      命勝訴之當事人負擔其一部。民事訴訟法第80條之1定有
      明文。本件為請求分割共有物之訴訟，系爭土地之共有人
      均隨時得以訴請求分割，而系爭土地之分割於共有人全體
      均有利益，故認應由共有人全體按原應有部分比例負擔訴
      訟費用為當。
肆、據上論結，本件原告之訴為有理由，依民事訴訟法第80條之
    1 ，判決如主文。
中    華    民    國    98    年    2     月    27    日
                  民事第四庭    法  官  呂麗玉
正本係照原本作成。
如對本判決上訴，須於判決送達後20日內向本院提出上訴狀。
中    華    民    國    98    年    2     月    27    日
                                書記官


司法院資訊處製作；財團法人民間司法改革基金會備份。
